臺中高等行政法院判決　　　　　　　　　　　　　　　　九十三年度訴字第七○號
　　　　　　　　　　　　　　　.
　　原　　　告　甲○○
　　訴訟代理人　戊○○
　　被　　　告　彰化縣政府
　　代　表　人　乙○○
　　訴訟代理人　己○○
　　　　　　　　庚○○
右當事人間因建築法事件，原告不服內政部中華民國九十二年十二月十七日台內訴字
第○九二○○○八三二二號訴願決定（案號：0000000000），提起行政訴
訟。本院判決如左︰
　　主  文
原告之訴駁回。
訴訟費用由原告負擔。
　　事  實
壹、事實概要：
    緣原告於彰化縣彰化市○○○街二號建築物獨資開設「泥妮屋手藝行」，經被告
    公共安全聯合稽查小組於民國（以下同）九十二年三月六日至系爭建築物會勘時
    現場有供教學補習使用之事實，同時該建築物一樓有牆面裝修材料為木板等缺失
    ，被告認定系爭場所為補習班，其室內裝修不符建築技術規則建築設計施工編第
    八十八條規定，違反建築法第七十七條之二第一項第二款之規定，依同法第九十
    五條之一第一項規定，以九十二年七月十日府建使字第○九二○二一八五五號違
    反建築法處分書裁處原告新臺幣（以下同）六萬元罰鍰，並限於文到三十天內改
    善辦理完竣並向該府報備。原告不服，向內政部提起訴願遭駁回，遂提起本件行
    政訴訟。
貳、兩造之陳述及爭點：
一、原告部分：
  (一)聲明：訴願決定及原處分均撤銷。
  (二)陳述：
    1.被告僅以兩張照片及九十二年三月六日紀錄表，即認原告經營補習班，對原告
      提出告發，照片中招牌上之店名、電話並不正確，且無住址，該招牌放在環保
      回收車旁，並非放置系爭建築物門口，被告不得據此認定該招牌為原告所有，
      至於第二張照片中坐於椅子上者，係前來購物之客人，店內並無黑板，只有放
      布、書的櫃子，並無開班上課之事實。
    2.原告經營之手藝行在九十一年六月二十五日即合法領有被告核發之營利事業登
      記證，本店並無班主任，亦無收取學費，更無固定收取學生，不符合短期補習
      班條例。九十二年一月九日被告前來察看時，本店一切合法，有滅火器、營業
      登記，以手藝材料買賣附帶示範操作，並無收取學費，而九十二年三月六日客
      人前來購買材料，請客人入坐，即被認定是補習班，裁罰時，被告並未派任何
      人再看現場，亦無給人民陳述意見之機會，即逕為裁罰，實屬草率。
二、被告部分：
　(一)聲明：原告之訴駁回。
　(二)陳述：
　　1.被告公共安全稽查小組於九十二年三月六日前往稽查原告所經營之「泥妮屋手
      藝行」，發現該建築物一樓內部牆面裝修材料為木板。依建築法第七十七條之
      二第一項第二款規定：「裝修材料應合於建築技術規則之規定」。依行為時建
      築技術規則建築設計施工編第八十八條規定，補習班之內部牆面及天花板之裝
      修材料應使用不燃材料、耐火板、耐燃材料。經查人民有遵守法律規定之義務
      ，若有違反即應接受處罰。被告遂依行為時同法第九十五條之一第一項規定予
      以處分並令其限期改善，於法並無不合。
    2.惟原告所稱：「‧‧‧，不符合短期補習班條例‧‧‧」乙節，經查該營業地
      址領有彰化縣政府工務局彰工管字第一九一七四號變更使用執照，一、二、三
      樓用途均為「補習班」，且有彰化縣政府執行行政院維護護公共安全方案訪查
      短期補習班建築及消防安全設施檢查記錄表附卷可稽，另查被告機關於九十二
      年三月十日另以府教社字第○九二○○○四二八○二號違反短期補習班設立及
      管理規則處分書，勒令原告立即停止招生在案，原告是否曾為不服之聲明，亦
      請原告予以釋明。
    3.綜上述所陳理由，被告為保障公共安全、維護社會公序、遏止違規營業之氾濫
      ，依法予以處分並無不當之處，請判決如答辯之聲明。
　　理  由
一、按「建築物室內裝修應遵守左列規定‧‧‧二、裝修材料應合於建築技術規則之
    規定。」、「違反第七十七條之二第一項或第二項規定者，處建築物所有權人、
    使用人或室內裝修從業者新臺幣六萬元以上三十萬元以下罰鍰，並限期改善或補
    辦，逾期仍未改善或補辦者得連續處罰，必要時強制拆除其室內裝修違規部分。
    」建築法第七十七條之二第一項第二款、第九十五條之二第一項規定甚明。又依
    建築技術規則建築設計施工編第八十八條規定，建築物屬補習班用途者，其內部
    裝修材料除通達地面之走廊樓梯及通道應使用不燃材料、耐火板（石膏板、木絲
    水泥板）外，其餘居室或使用部分均應使用不燃材料、耐火板及耐燃材料。
二、本件原告於彰化縣彰化市○○○街二號建築物開設「泥妮屋手藝行」，被告公共
    安全聯合稽查小組於九十二年三月六日至系爭建築物會勘時，認定現場有供教學
    補習使用之事實，且該建築物一樓牆面裝修材料為木板，係不耐燃材料，不符建
    築技術規則建築設計施工編第八十八條規定，違反建築法第七十七條之二第一項
    第二款之規定，乃依同法第九十五條之一第一項規定，以九十二年七月十日府建
    使字第○九二○二一八五五號違反建築法處分書裁處原告六萬元罰鍰，並限於文
    到三十天內改善完竣等情，有該「彰化縣政府執行行政院維護公共安全方案訪查
    短期補習班建築及消防安全設施檢查紀錄表」、違反建築法處分書及照片兩幀附
    本院卷可稽，並非無據。
三、原告起訴主張：渠所經營之手藝行領有營利事業登記證，僅提供購買材料之顧客
    免費教學，該手藝行並無設置黑板、未招收學生、未收取學費，亦未設置班主任
    ，不符合短期補習班相關規定，被告所提照片其中之一張係棄置之活動招牌，其
    上之店名、電話並不正確；另一張店內所照照片，坐於椅子上者係前來購物之客
    人，被告遽以上開照片及檢查紀錄表，依違反建築法處罰原告顯屬草率云云。
四、經查：
  （一）九十二年三月六日前往實施稽查之被告職員陳元琪及丙○○分別到庭作證，
        陳元琪（教育局）證稱：本件係因有人檢舉原告有招生行為而前往稽查，當
        天發現現場有二位小朋友在學紙黏土，倘如原告所述純係購買材料，應不會
        在現場做，後來陸續有別人進去店裡，有的做紙黏土，有的做別的等語。丙
        ○○（工務局）則證稱：當天去稽查時，現場有學生在場。渠負責稽查建築
        法部分，現場牆面沒有用防火材料，是用木板，也提不出防火材料證明等情
        。經核與陳元琪所提出卷附之照片所示相符，所證並無不實。
  （二）又據證人陳元琪提出原告之宣傳海報記載；「泥妮屋；店址：彰化縣彰化市
        ○○○街二號；電話：○四｜0000000‧‧‧紙粘土、捏麵人、麵包
        花、板畫、立體棉紙『班』、彩繪『班』‧‧‧洋裁『班』、拼布『班』‧
        ‧‧」既稱為「班」，依其文義顯然設有立體棉紙、彩繪、洋裁、拼布教學
        班別，以為教授之意。原告亦坦承上開海報係其手藝行周年慶使用者，至其
        辯稱以「‧‧‧班」稱之，其用語較不奇怪云云，核與經驗法則不符，委無
        可採。
  （三）另陳元琪提出稽查時攝得之現場照片四張，其中一張係可移動式招牌記載：
        「泥巧屋才藝工作室；樹脂花、麵包花、紙粘土、拼布傢飾、裁縫；可彈性
        上課；0000000、0000000」，並據陳元琪證稱該招牌係置於彰化市○○○街
        二號泥妮屋手藝行對面民族一街與民族路轉角，看起來是引導招牌等語，並
        據其繪製招牌位置圖在本院卷足稽。原告雖稱該泥巧屋招牌原係原告女兒戊
        ○○之妹妹所開設，因伊結婚之故而由戊○○頂讓下來，遷址並改名為「泥
        妮屋手藝行」，招牌上店名及電話均錯誤，且置於「環保回收車」（廢棄汽
        車）旁，係棄置不用者云云，惟查，該「泥巧屋」與「泥妮屋」僅一字之差
        ，二者又具有前後受讓關係，所載手藝內容與原告所營者相同，客戶群具有
        重疊性，依常情判斷應係原告所欲維持關係之對象，況查其中000000
        0號電話號碼又為原告沿用，該招牌置於原告店面斜對角，實具有明顯引導
        客戶之作用。又被告前往稽查時，原告之受僱人始撕去招牌上「可彈性上課
        」之字句亦據陳元琪陳明，且原告亦承認該招牌係其頂讓前手店面而取得，
        衡情若原告果真欲棄置該招牌，何不通知環保單位運走？又何需於稽查時匆
        忙撕去「可彈性上課」之字句？職是，該招牌應係原告有意置於原告店舖對
        面以為指示引導之用甚明。
  （四）如前所述，原告泥妮屋手藝行之宣傳海報既設有樹脂花等各種手工藝班，相
        關招牌又稱可彈性上課，稽查時現場亦有學生在製作紙粘土等才藝，則泥妮
        屋手藝行顯有於其營業地址招生教學之行為。按首揭建築法規規定建築物屬
        補習班用途者，限制其內部裝修材料，係著眼於不特定多數人出入場所之公
        共安全而設，自不問其開班授課之行為有無收費？有無班主任？有無黑板等
        形式，而應以實質上有無招生授課情形而據以認定。原告雖舉證人丁○○到
        庭作證，據其證稱：「五、六年前我去救國團學拼布，當中我也買縫紉機，
        我有去店裡買材料，店有搬家，本來是泥巧屋，搬到民族路就改名，改成泥
        妮屋。」「（泥妮屋有無開班授課？）我不清楚‧‧‧從在店裡碰到的學生
        問朱老師（即原告之女兒戊○○）的問題聽起來，她沒有開班教課。」「（
        廣告的海報為何好像是有在教學生？）就我所知是買布教學生，教我沒有另
        外再收費用。」「（泥妮屋）促銷期有免費教學，教到作品完成，沒有促銷
        期間，有無免費教學，我不清楚。」依其所證並不清楚原告有無開班之事實
        ，惟肯定泥妮屋有免費教學行為，原告亦自陳該手藝行每周六晚上免費教授
        修改衣服，依上開說明，泥妮屋手藝行有聚集學生教學之行為，縱未收取學
        費，其教學所在之建築物仍應受首揭建築法規之規範。
五、綜上所述，原告所述各節均無理由，原告之泥妮屋手藝行既有招生教學行為，而
    該手藝行之一樓牆面裝修木板建材，係不耐燃材料又為原告所不否認，顯已違反
    建築技術規則建築設計施工編第八十八條及建築法第七十七條之二第一項第二款
    規定。被告依同法第九十五條之一第一項規定，裁處原告新臺幣六萬元罰鍰，並
    限期改善，經核並無違誤，訴願決定予以維持亦無不合，原告訴請撤銷均無理由
    ，應予駁回。本件事證已臻明確，兩造其餘主張陳述及所提之證據，於判決之結
    果不生影響，不再一一論述，併此敘明。
據上論結，本件原告之訴為無理由，依行政訴訟法第一百九十五條第一項後段、第九
十八條第三項前段，判決如主文。
中　　華　　民　　國　　九十三　　　年　　　六　　　　月　    　三　　　日
                 臺 中 高 等 行 政 法 院   第 三 庭
                                審 判 長 法  官　王　茂　修
                                         法  官　莊　金　昌
                                         法  官　許　金　釵
右正本證明與原本無異。
如不服本判決，應於判決送達後二十日內向本院提出上訴書狀，其未表明上訴理由者
，應於提起上訴後二十日內向本院提出上訴理由書（須依對造人數附具繕本）；如於
本判決宣示或公告後送達前提起上訴者，應於判決送達後二十日內補提上訴理由書（
須附繕本）。未表明上訴理由者，逕以裁定駁回。
提起上訴應預繳送達用雙掛號郵票三九○元（三十四元及五元郵票各十份)。
中　　華　　民　　國　　九十三　　　年　　　六　　　　月　    　三　　　日
　　　　　　　　　　　　　　　　　　　　 法院書記官　蔡逸媚
